臺灣高雄地方法院刑事判決　　　　　　　　　　　　九十三年度易字第一六０三號
　　公　訴　人　臺灣高雄地方法院檢察署檢察官
　　被　　　告　丁○○
　　　　　　　　戊○○
　　　　　　　　己○○
　　　　　　　　庚○○
右列被告因傷害案件，經檢察官聲請逕以簡易判決處刑（九十三年度偵字第一一四五
○號），本院受理後（九十三年度簡字第四九六八號），改依通常程序審理，判決如
左：
    主  文
戊○○傷害人之身體，處拘役伍拾日，如易科罰金，以參佰元折算壹日。
己○○共同傷害人之身體，處有期徒刑參月，如易科罰金，以參佰元折算壹日。
庚○○共同傷害人之身體，處有期徒刑肆月，如易科罰金，以參佰元折算壹日。
丁○○無罪。
    事  實
一、庚○○與丁○○之子鄭金安（另經檢察官為不起訴處分）為夫妻關係，育有鄭雅
    方、丙○○、鄭叔靜、鄭雅娟四女，庚○○與丁○○二人間具有家庭暴力防治法
    第三條第三款所定之家庭成員關係；而戊○○係丁○○之女，而己○○則係庚○○之母。庚○○與鄭金安因感情不睦，復因民事離婚訴訟事件及子女監護權問題
    時有爭吵，庚○○更遷離二人同住處所，帶長女鄭雅方搬至高雄縣永安鄉○○路
    四巷四九號（起訴書誤載為高雄縣永安鄉○○路光明七巷五弄二三號）與其母己○○同住，至二女丙○○、三女鄭叔靜、四女鄭雅娟則均與鄭金安同住。於民國
    九十三年四月二十一日上午，因庚○○至鄭叔靜、鄭雅娟就讀之安親班將其二人
    帶走，鄭金安得知後即打電話詢問庚○○，庚○○即向鄭金安自承帶走鄭叔靜、
    鄭雅娟。隨後，丁○○乃與其女戊○○、孫女丙○○及高雄縣橋頭鄉甲南村村長
    甲○○，於同年四月二十一日下午七時三十分許，共同前往庚○○位於高雄縣永
    安鄉○○路四巷四九號之住處，欲尋回孫女鄭叔靜、鄭雅娟。戊○○、丁○○等
    人到達庚○○住處並進入該處客廳時，見己○○在該處客廳，戊○○即質問己○○庚○○是否將鄭叔靜、鄭雅娟帶走，己○○答以小孩子在房間內，要帶小孩子
    就進去帶等語。戊○○聞言即走入庚○○房間，而與庚○○發生口角，詎己○○
    竟基於傷害之犯意，突然自後方拉扯戊○○之頭髮，戊○○不甘示弱，亦基於傷
    害之犯意，憤而動手毆打己○○。因鄭秀琴身型較己○○為高，庚○○乃與己○○基於傷害犯意之聯絡，加入共同毆打戊○○，戊○○亦動手還擊之。丁○○見
    其女戊○○遭庚○○、己○○二人聯手毆打，乃基於防衛戊○○之意思，上前欲
    拉開庚○○、己○○而與之發生拉扯，惟庚○○、己○○二人復基於傷害之犯意
    聯絡，由庚○○以腳踢丁○○之腹部，蘇慧昌、己○○、戊○○、丁○○復發生
    一陣拉扯，致戊○○受有前額抓傷八公分乘一公分、右臉頰抓傷五公分乘三公分
    、左臉頰抓傷三公分乘二公分、下巴抓傷五公分、右手臂八公分抓傷及左前臂抓
    傷三公分等傷害；庚○○受有左眼瞼下一公分抓傷、胸腹部二處零點五公分抓傷
    及下肢二公分乘二公分、二公分乘二公分抓傷等傷害；己○○亦受有頭部二公分
    乘二公分血腫、左下眼零點五公分乘零點三公分及二公分乘二公分抓痕、頸肩部
    四公分乘零點三公分及二公分乘二公分抓痕等傷害；而丁○○則受有雙手、胸前
    、頭部疼痛之傷害。
二、案經丁○○、戊○○、己○○、庚○○訴由高雄縣政府警察局岡山分局報告臺灣
    高雄地方法院檢察署檢察官偵查後聲請逕以簡易判決處刑，本院改依通常程序審
    理。
    理  由
壹、有罪部分：
一、訊據被告戊○○固坦承有於右揭時地前往告訴人即被告己○○與庚○○家中，且
    因子女監護權及就學問題起爭執，因而發生拉扯之事實，惟矢口否認有何毆打告
    訴人己○○與庚○○之犯行，辯稱：伊沒有打他們，只有推開而已云云。又訊據
    被告己○○與庚○○固亦均坦承有於右揭時地與告訴人即被告丁○○、戊○○就
    鄭叔靜、鄭雅娟監護權問題發生爭執之事實，惟均矢口否認有何傷害犯行，被告
    己○○辯稱︰伊沒有傷害，他們一進門就大小聲，伊有說要帶小孩子就進去帶，
    結果他們一進去就打成一團，伊要拉開他們的時候，丁○○就往伊頭上打下去云
    云；被告庚○○則辯稱：伊並無打到他們，伊當時要保護小孩子，都是他在動手
    打伊云云。惟查：
    （一）訊據證人甲○○到庭證稱：「他們開始吵的時候我在騎樓下面站著，就是
          光明路七巷那裡，當時是丁○○找我過去的，他跟我說要去看孫子有無被
          被告蘇載走，我到時，戊○○走在我前面，他去看孫子有無在裡面，鄭金
          菊進去之後己○○不發一語去抓戊○○之頭髮，戊○○比較高，將盧的手
          撥開，後來庚○○跟己○○一起打戊○○，兩人打一人，丁○○那時沒有
          進去裡面，後來看到他們兩人打一人，丁○○就進去，庚○○看丁○○進
          去就拿椅子打丁○○，後來四個人就打成一團。」、「（法官問：庚○○
          與己○○打戊○○時，戊○○有無還手？）戊○○將己○○之手撥開時，
          庚○○圍過去，戊○○有還手。」（參本院九十三年十一月十日訊問筆錄
          ）、「他們走在我前面，戊○○去問庚○○說孩子是否有在這裡，後來盧
          秀琴就走過來從後面捉住戊○○的頭髮，並毆打她，因為己○○比較矮，
          戊○○就還手，兩個人就打起來，庚○○就過來打戊○○，而那時丁○○
          要過來勸架。」（參本院九十三年十二月二十一日審判筆錄）。
    （二）證人即被告庚○○次女丙○○亦到庭證稱：「（審判長問：於今年四月二
          十一日有無去找你母親？）有。跟我祖母、姑姑。」、「（審判長問：情
          形？）當時我二個妹妹被我媽媽載走，那時我們都很急，當時因為有人看
          到被我媽媽載走，我跟我姑姑、祖母一起到永安鄉光明十巷四九號我母親
          那裡，到那裡的時候，我外婆就跟我姑姑說，要帶小孩子，就進去帶，我
          姑姑看到我妹妹，問我妹妹明天要不要去上課，結果我外婆拉我姑姑的頭
          髮，且我媽媽打我姑姑，也有打我祖母，且用腳踹我祖母的肚子，也有拿
          椅子要打他，但沒有打到，結果因為對方說要告來告去，裡面有一個男生
          進去，那個男生很老，帶我外婆騎乘機車去驗傷，後來說叫警察來。」（
          參本院九十三年十二月二十八日審判筆錄）。
    （三）參以證人甲○○係高雄縣橋頭鄉甲南村村長，其與被告戊○○、丁○○共
          同前往被告庚○○、己○○住處，乃係因其身為村長，為村民就子女監護
          問題所發生之紛爭而前往瞭解情形，且與被告四人均無怨隙，衡情當無故
          意設詞誣陷之理；而證人丙○○與被告庚○○亦係母女關係，亦當無故意
          為虛偽陳述而陷其母親庚○○、外祖母己○○入罪之理，足見本院確係於
          被告戊○○、丁○○為鄭叔靜、鄭雅娟監護問題而前往被告庚○○住處客
          廳後，被告己○○先告知小孩在房間內，被告戊○○即進入該房間與被告
          庚○○發生口角時，被告己○○先動手拉扯被告戊○○之頭髮後，被告鄭
          金菊乃動手還擊，復因被告己○○身材較為矮小，被告庚○○乃加入與被
          告己○○共同毆打被告戊○○，被告丁○○乃上前欲拉開其等時，反遭被
          告庚○○以腳踢中腹部。是本件既係被告己○○先出手攻擊被告戊○○後
          ，告訴人戊○○始反擊，而被告庚○○亦與被告己○○共同毆打告訴人鄭
          金菊，且被告庚○○於告訴人丁○○上前欲拉開伊時，復以腳踢告訴人鄭
          林畫之腹部，致告訴人戊○○、丁○○分別受有上開傷害，告訴人戊○○
          、丁○○所受傷害並有診斷證明書二紙在卷可稽，則被告己○○、庚○○
          傷害之犯行，已足認定。
    （四）按對於現在不法之侵害，而出於防衛自己或他人權利之行為，不罰，刑法
          第二十三條前段固定有明文。惟按互毆係屬多數動作構成單純一罪而互為
          攻擊之傷害行為，縱令一方先行出手，而還擊一方在客觀上苟非單純僅對
          於現在不法之侵害為必要排除之反擊行為，因其本即有傷害之犯意存在，
          則對其互為攻擊之還手反擊行為，自無主張防衛權之餘地（最高法院八十
          四年台非字第二○八號判決參照）。被告戊○○雖係於被告己○○先行拉
          扯其頭髮後始還手，惟衡諸被告戊○○之身材已較告訴人庚○○、己○○
          為高，體力上已較佔優勢，如純係基於防衛之意思而反擊，僅須動手推開
          告訴人庚○○、己○○即已足，然觀之告訴人庚○○所受傷害為左眼瞼下
          一公分抓傷、胸腹部二處零點五公分抓傷及下肢二公分乘二公分、二公分
          乘二公分抓傷等傷害，而告訴人己○○則受有頭部二公分乘二公分血腫、
          左下眼零點五公分乘零點三公分及二公分乘二公分抓痕、頸肩部四公分乘
          零點三公分及二公分乘二公分抓痕等傷害，此亦有告訴人己○○、庚○○
          之驗傷診斷書各一紙在卷供憑，足見被告戊○○反擊時係以指甲抓傷告訴
          人庚○○、己○○二人，且抓傷多處，難認係為排除現在不法侵害之行為
          ，而應認為具有傷害之犯意，其傷害之犯行，亦足認定。
二、核被告戊○○、庚○○、己○○所為，均係犯刑法第二百七十七條第一項之傷害
    罪。被告庚○○、己○○間，有犯意之聯絡，行為之分擔，應依共同正犯之規定
    論處。被告戊○○、庚○○於同一時、地共同毆傷告訴人戊○○、丁○○，係以
    一行為而觸犯二相同之傷害罪名，屬想像競合，應依刑法第五十五條之規定從一
    重處斷。而被告戊○○亦於同一時、地毆打告訴人庚○○、己○○二人，亦係以
    一行為而觸犯數罪名，屬想像競合，亦應依刑法第五十五條之規定從一重處斷。
    爰審酌被告戊○○、庚○○、己○○係因被告庚○○之女鄭叔靜、鄭雅娟監護問
    題而起爭執，而被告蘇晶身為告訴人丁○○之媳，竟枉顧倫常，動手毆打尊長，
    惡性非輕，被告己○○雖身為被告戊○○之長輩，惟竟於爭執外孫女監護問題時
    ，先行動手拉扯告訴人戊○○之頭髮，而被告戊○○先行進入告訴人庚○○之房
    間並與其發生爭執後，雙方始發生鬥毆之情事，惟其係因先遭告訴人己○○拉扯
    頭髮後始憤而動手還擊，其惡性較非重及雙方所受傷害等一切情狀，分別量處如
    主文第一、二、三項所示之刑，並均諭知易科罰金之折算標準，以示懲儆。
貳、無罪部分：
一、公訴意旨略以：被告丁○○於前開時、地，因告訴人己○○、庚○○二人基於傷
    害之故意，於被告戊○○進入上開處所時，由告訴人己○○徒手拉扯戊○○頭髮
    ，告訴人庚○○則持椅子毆打戊○○，遭被告戊○○逃開，被告丁○○欲扳開庚○○之手，卻反遭告訴人庚○○以腳踹其肚子，而被告丁○○、戊○○二人見狀
    後，亦基於傷害之故意，與告訴人己○○、庚○○發生肢體拉扯衝突，致告訴人
    庚○○受有左眼瞼下一公分抓傷、胸腹部二處零點五公分抓傷及下肢二公分乘二
    公分、二公分乘二公分抓傷等傷害，而告訴人己○○則受有頭部二公分乘二公分
    血腫、左下眼零點五公分乘零點三公分及二公分乘二公分抓痕、頸肩部四公分乘
    零點三公分及二公分乘二公分抓痕等傷害，因認被告丁○○亦涉有刑法第二百七
    十七條第一項之傷害罪嫌等語。
二、按對於現在不法之侵害，而出於防衛自己或他人權利之行為，不罰。刑法第二十
    三條前段定有明文。而刑法上防衛行為，祇以基於排除現在不正侵害者為已足，
    其不正之侵害，無論是否出於防衛者之所挑動，在排除之一方仍不失其為防衛權
    之作用（最高法院十八年上字第二二八號判例參照）。
三、訊據被告丁○○固不否認有於上開時、地與拉扯告訴人庚○○、己○○拉扯之事
    實，惟堅決否認有傷害之犯行，辯稱：伊沒有動手打他們等語。經查，本件雙方
    發生鬥毆係因告訴人庚○○自行將女兒鄭叔靜、鄭雅娟帶回後，被告丁○○、戊○○乃前往告訴人庚○○、己○○住處欲帶回鄭叔靜、鄭雅娟時，因告訴人己○○先行出手拉扯被告戊○○之頭髮後，被告戊○○反擊時，告訴人庚○○復加入
    與己○○聯手攻擊被告戊○○，被告丁○○始上前欲拉開告訴人庚○○等情，已
    如前述。雖告訴人庚○○、己○○均指稱被告丁○○有與被告戊○○聯手毆打渠
    等云云，惟訊據證人丙○○證稱被告丁○○並未還手等語（參本院九十三年十二
    月二十八日審判筆錄），而證人甲○○則證稱被告丁○○係欲上前勸架等語（參
    本院九十三年十二月二十一日審判筆錄），足認被告丁○○並無積極「毆打」告
    訴人庚○○、己○○之行為，而僅有上前拉扯之事實。衡以被告丁○○於案發時
    年屆七十四高齡，且體型瘦小，是否有能力與其女戊○○聯手毆打告訴人庚○○
    、己○○二人，並造成其二人前開傷害，已非無疑。縱認被告丁○○於上前拉扯
    時有造成告訴人庚○○、己○○二人受傷之事實，惟被告丁○○既係於其女戊○○遭告訴人己○○攻擊在先，而在戊○○動手還擊時，告訴人庚○○亦加入聯手
    毆打後，始上前與之拉扯，足認被告丁○○係為防衛其女戊○○身體之意思而上
    前拉扯。雖本件係被告戊○○、丁○○登門找告訴人庚○○、己○○理論後發生
    爭執所致，揆諸上開判例，並無礙於其防衛權之行使。且其在告訴人庚○○、己○○聯手攻擊其女戊○○之不法侵害情狀下，上前拉扯，即難謂非防衛權之作用
    ，且衡以被告丁○○以徒手方式欲拉開正在動手毆打其女戊○○，以保護戊○○
    之權利，其行為亦非過當。綜上所述，被告丁○○雖有拉扯告訴人庚○○、己○○之事實，惟既係對於現在不法之侵害，而出於防衛他人生命、身體權利之行為
    ，依刑法第二十三條前段之規定，其行為自屬不罰。按不能證明被告犯罪或其行
    為不罰者應諭知無罪之判決。刑事訴訟法第三百零一條第一項定有明文。被告丁○○之行為既屬不罰，即應為無罪之諭知。
據上論斷，應依刑事訴訟法第四百五十二條、第二百九十九條第一項前段、第三百零
一條第一項、刑法第二百七十七條第一項、第二十八條、第五十五條、第四十一條第
一項前段，罰金罰鍰提高標準條例第一條前段、第二條，判決如主文。
本案經檢察官乙○○到庭執行職務。
中　　　華　　　民　　　國　　九十四　　年　　　一　　　月　　十一　　　日
                                  臺灣高雄地方法院刑事第十庭
                                      審判長法官   張世賢
                                            法官   呂曾達
                                            法官   王啟明
右正本證明與原本無異。
如不服本判決，應於收受送達後十日內向本院提出上訴書狀。
  　　　　　　　　　　　　　　　　　　　　　書記官 陳寰瑛
中　　　華　　　民　　　國　　九十四　　年　　　一　　　月　　十一　　　日
附錄所犯法條：
中華民國刑法第二百七十七條第一項：
傷害人之身體或健康者，處三年以下有期徒刑、拘役或一千元以下罰金。
